【裁判字號】    92,上易,1073
【裁判日期】    920530
【裁判案由】    詐欺
【裁判全文】
臺灣高等法院刑事判決                          九十二年度上易字第一０七三號
    上  訴  人  臺灣臺北地方法院檢察署檢察官
    被      告  丙○○
    被      告  乙○○
右上訴人因被告詐欺案件，不服臺灣臺北地方法院九十一年度易字第一一六七號，中
華民國九十二年三月十八日第一審判決（起訴案號：臺灣臺北地方法院檢察署九十一
年度偵字第五一一七號、第五二六八號），提起上訴，本院判決如左：
    主  文
上訴駁回。
    理  由
一、本件公訴意旨略以：被告丙○○、乙○○均明知自己無支付能力，竟共同基於意
    圖為自己不法所有之概括犯意聯絡，先由被告乙○○於民國八十八年四、五月間
    ，簽發其為發票人之彰化商業銀行西松分行（聲請簡易判決處刑書誤載為彰化商
    業銀行黑松分行）支票三紙（票號：ＡＫ0000000號，面額新台幣（下同
    ）十五萬元，到期日為八十八年七月十二日；票號：ＡＫ0000000號，面
    額三萬元，到期日為八十八年八月十三日；票號：ＡＫ0000000號，面額
    三十五萬元，到期日為八十八年九月十二日），交由被告丙○○於八十八年六月
    間，向甲○○佯稱公司週轉急需資金，而由被告丙○○於該支票背面背書後，持
    向甲○○借貸金錢，致甲○○陷於錯誤，先後交付票面金額予被告丙○○，另被
    告丙○○復承前開犯意，於八十八年七月中旬某日，以相同藉口，連續持案外人
    廖啟誌為發票人之支票（票號：ＥＵ0000000號，彰化商業銀行中和分行
    為付款人，面額五萬元，到期日為八十八年八月二十五日）及案外人謝明宗、佳
    祥藝品館為共同發票人之支票（票號：ＡＬ0000000號，台灣銀行中壢分
    行為付款人，面額五萬元，到期日為八十八年八月三十一日），於支票背面背書
    後，至甲○○位於台北市○○○路○段二一八巷二十一號三樓住處，分別向甲○○借款，前後共計向甲○○詐騙六十三萬元，嗣前開支票屆期經提示後，均不獲
    兌現，甲○○始知受騙，因認被告丙○○及乙○○之上開行為均涉有刑法第三百
    三十九條第一項之詐欺取財罪嫌。
二、按刑法第三百三十九條第一項詐欺罪之成立，以意圖為自己或第三人不法所有，
    以詐術使人將本人或第三人之物交付為要件。所謂以詐術使人交付，必須被詐欺
    人因其詐術而陷於錯誤，若其所用方法，不能認為詐術，亦不致使人陷於錯誤，
    即不構成該罪，最高法院四十六年台上字第二六０號亦著有判例足資參照。至於
    債務人於債之關係成立後，如有未依債之本旨履行民事債務之情形，在一般社會
    經驗上可能之原因甚多，縱令是出於惡意不為履行，苟無足以證明其在債之關係
    發生時，自始即具有不法所有意圖之積極證據，亦僅能令負民事債務不履行之責
    任，尚不得據此推定債務人原有詐欺取財或詐欺得利之犯意。
三、公訴意旨認被告丙○○、乙○○涉有刑法第三百三十九條第一項之詐欺取財犯行
    ，無非係以告訴人甲○○指訴歷歷，且有財政部台北市國稅局綜合所得稅核定通
    知書、上開支票及退票理由單等影本附卷可稽為其主要論據。訊據被告丙○○固
    不否認有如告訴人甲○○所指之時、地持被告乙○○所開立之支票向告訴人甲○○借款，而被告乙○○亦不否認確將其所有之上開三紙支票交由被告丙○○使用
    等事實，然均堅詞否認有公訴意旨所指之詐欺犯行，被告丙○○辯稱：除被告乙○○所簽發之支票部分外，其餘二紙支票並非由其交付告訴人甲○○，且向告訴
    人甲○○所借款項，僅係事後無法如期償付，並無詐欺之故意等語，被告乙○○
    則辯稱：其僅開支票借予被告丙○○使用，被告丙○○有表示會在支票到期前將
    支票取回，要不然會將票款存入，就被告丙○○與告訴人甲○○間之借款事宜並
    不知情，亦未分得任何好處等語。
四、經查：
    １、告訴人甲○○於偵查時指述稱：被告丙○○是到我家，分別於八十八年五月
        初、八十八年五月中旬及八十八年六月初，各持乙○○所開十五萬元、三十
        五萬元及三萬元支票向我調借現金，八十八年七月則持謝明宗的票向我調現
        五萬元，八十八年八月二十五日前一個月被告持廖啟誌的票向我調現五萬元
        等語（詳第五二六八頁偵查卷第八五頁背面），後於原審則更清楚表示係分
        別於八十八年五月三日、八十八年五月十八日、八十八年六月二日各持乙○○所開十五萬元、三十五萬元及三萬元向其調現，於八十八年七月四日則持
        謝明宗的票調現，於八十八年六月十七日則持廖啟誌的票調現等語（詳原審
        卷第一Ｏ三頁），而被告丙○○固不否認持乙○○支票，分三次調現之時間
        ，如告訴人甲○○所述（詳本院九十二年五月五日訊問筆錄），復有上開支
        票影本三紙在卷可稽；而被告丙○○所交付之上開支票屆期提示均因存款不
        足而遭退票，亦有告訴人甲○○所提出前開支票之存款不足退票單各一紙在
        卷可參，顯見被告丙○○確有持被告乙○○的票，分別於八十八年五月三日
        、八十八年五月十八日及八十八年六月二日向甲○○調現一事。
    ２、告訴人甲○○於原審九十一年十一月二十日調查中陳稱：「我是給他現金，
        總共五張票是分五次給他，每次都是給票面上的金額，他說按照票子上的日
        期還款，八十八年五月中旬開始丙○○陸陸續續拿票跟我換錢，大概每半個
        月跟我調一次錢，他開票子給我是他自己拿票子來跟我週轉，他來借錢時就
        拿票子來，上面的日期是他事先填好的，票子上面的日子是他自己決定的，
        因為他票子拿來就死纏濫纏不肯走，跟他說沒有，他也不肯走，我想說他說
        保證兌現，我就借給他，所以票子上的日子我就沒有什麼意見，當時他有告
        訴我說這是客票，因為我想說這樣多一層保障，所以我願意收，那當時我沒
        有要求他在後面背書」等語，足見被告丙○○於交付上開支票之際，該等支
        票上相關記載內容並未與告訴人甲○○之真意相悖，自難僅因該支票事後未
        獲兌現即認自始即無付款之意；又被告乙○○所開立之上開彰化銀行西松分
        行支票帳戶，係於八十八年十月八日公告為拒絕往來戶，此有彰化商業銀行
        西松分行九十一年四月二日彰西松字第六一三號函在卷可稽（詳第五二六八
        號偵查卷第二八頁），是被告丙○○分別於八十八年五月初、五月中旬及六
        月初持乙○○所開立之支票向告訴人甲○○調現時，乙○○之支票，尚未退
        票，自難僅憑事後無法如期償付而認被告丙○○及乙○○於交付支票時即明
        知無清償能力，或根本無清償意願。
    ３、又告訴人甲○○於九十年七月二十日警訊中陳稱：「丙○○於八十八年四月
        間向我稱，他有支票急需現金週轉，」，復於原審九十一年十一月二十日調
        查中證稱：「是，票子是丙○○交給我，因為他說他開醫療器材公司一時貨
        還沒有出去，欠缺現金週轉，要我幫他的忙，借他錢，等到錢進來時候，他
        會負責任把支票兌現」等語，是被告丙○○向告訴人甲○○借款時已處於「
        欠缺現金急需週轉」之經濟狀況應為告訴人甲○○所知悉；又告訴人甲○○
        於九十年七月二十日警訊中陳稱：「是知道丙○○當時有困難，而想幫助他
        或同情他，所以借款給他」，另於原審九十一年十一月二十日調查中證稱：
        「都不認識這些發票人，而認為這票有保障，是因為我想他做醫療公司的，
        朋友都是有頭有臉的，所以我就相信他。」等語，足見告訴人甲○○上述借
        款之決定，乃係基於其與被告丙○○個人之情誼所為，與被告丙○○有無開
        ，當可預見被告丙○○將來有無法履行清償責任之可能，其既願意出借金錢
        ，顯為評估過受償風險後所為之決定，尚難認被告丙○○有何施用詐術之行
        為，是告訴人甲○○於出借款項之際既願承擔被告丙○○屆期不履行借款債
        務之風險，自難認告訴人甲○○於交付金錢之際有何陷於錯誤之情事，亦難
        僅憑被告丙○○事後無法如期償付而認其於借款時即明知無清償能力，或根
        本無清償意願，再開立醫療公司未必經濟狀況就很好，從而被告丙○○有無
        開立醫療公司一節，顯與告訴人甲○○願出借現金無關，自無加以審酌之必
        要，附此敘明。
    ４、另告訴人甲○○於原審九十二年一月十六日調查中陳稱：「因為丙○○在票
        期要到期之前就一直打電話叫我先不軋，我也怕跳票會拿不到錢，我也怕跳
        票害了對方，所以就沒有去提示，後來就是丙○○的行動電話換了，我無法
        聯絡到他，所以我才會把票子提示。」等語，益見告訴人甲○○就被告丙○○於交付上開支票時之經濟狀況及償債能力均已了解，其基於其個人情誼而
        接受被告丙○○延後提示之要求，尚難認被告丙○○有何施用詐術之行為，
        告訴人甲○○自無因而陷於錯誤可言。又被告丙○○縱於告訴人甲○○催討
        債務時未即出面解決所欠債務，然此僅足認被告丙○○於借款後債務不履行
        之民事問題，尚難逕認被告丙○○於借款之初，即有故意詐借款項而拒不清
        償之不法所有意圖。況被告丙○○於本案偵審期間，均未有否認上開債務之
        情事，亦難單以被告丙○○借款後迄未如期清償全部借款之事實，即認其於
        借款之初即預有故意不為清償之不法所有意圖。
    ５、又被告丙○○向被告乙○○借用上開三紙支票乙節，業經被告乙○○供明在
        卷，核與被告丙○○所供述之情節相符；又告訴人甲○○於原審九十一年十
        一月二十日調查中自承均係由被告丙○○持票借款，徵諸告訴人甲○○於同
        日調查中證稱：「丙○○交票子給我後我才知道乙○○電話，當時並沒有告
        訴那電話號碼是乙○○，只說那是他自己的聯絡電話，後來我打電話過去是
        一個女生接的，因為出庭後聽到乙○○的聲音才知道那是乙○○接的。」等
        語，足見被告乙○○所稱與告訴人甲○○並不相識乙情，應非虛言；而借用
        他人支票使用之行為，本合乎一般之商業習慣，且被告乙○○交付上開支票
        與被告丙○○使用之際，該支票帳戶尚非拒絕往來戶，已如前述，自難僅以
        被告乙○○為前開支票之發票人之事實逕認其與被告丙○○所為之借款行為
        有何犯意聯絡及行為分擔，至被告乙○○於八十八年度所申報之所得總額雖
        僅為十九萬二千元，此有財政部台北市國稅局中正稽徵所九十一年六月二十
        七日財北國稅中正徵字第０九一００三一七０號函及所檢送之綜合所得稅結
        算申報書在卷可稽，然該等申報稅捐資料，僅足以說明當年依規定應予列入
        課稅之所得內容，尚難認係被告乙○○個人支付能力之證明，自難據為不利
        被告乙○○之認定。
    ６、另告訴人甲○○雖稱被告丙○○另持由案外人廖啟誌、謝明宗及佳祥藝品館
        所簽發之前開二紙支票借款，惟為被告丙○○所否認；然被告丙○○卻有於
        上開二張支票上簽名背書一節，已為被告張昌所供承（詳本院九十二年五月
        五日訊問筆錄），惟僅稱：是事後在警察局才背書的，當時所喝點酒，所以
        神智不是很清楚云云，而告訴人甲○○於原審九十一年十一月二十日調查中
        自承被告丙○○係於九十年七月七日在派出所內為前開背書行為等語，顯見
        廖啟誌及謝明宗為發票人的二張支票，確實是被告事後在警察局背書無誤，
        按被告於持乙○○之支票向告訴人調現時，並未在乙○○所開立之支票背面
        背書，惟於九十一年七月七日隨甲○○至警察局時，即願在支票背面簽名背
        書，顯見被告丙○○就向甲○○調現一節，自始毫無爭議，若被告丙○○確
        有持廖啟誌或謝明宗之支票向甲○○調現，自無加以否認之必要，惟被告就
        持廖啟誌或謝明宗之支票調現一節，一再堅決否認，且徵諸證人謝明宗於原
        審九十二年一月十六日調查中證稱：「佳祥藝品館有申請支票，支票簿因為
        後來我跟錢莊借錢，他叫我去申請支票，押在他那裡，我跟臺灣銀行中壢分
        行申請支票，押給錢莊的票子上面沒有寫金額，但是票子上所使用的印章都
        是由錢莊拿走，不是我保管，在場的被告我都沒見過，交給錢莊的票子後來
        沒有取回，我票子申請回來就被錢莊拿走，我根本沒有使用過。」等語，自
        難逕認上開二紙支票確由被告丙○○持向告訴人甲○○借款無訛；又針對被
        告丙○○交付上開二紙支票之時間，告訴人甲○○先於九十年七月二十日警
        訊中陳稱為八十八年四月及五月間，復於九十一年八月八日偵查中陳稱：八
        十八年八月二十五日前一個月取得案外人廖啟誌之支票，另於八十八年七月
        時取得案外人謝明宗之支票等語，嗣於九十一年十二月二十五日具狀陳明分
        別於八十八年六月十七日及八十八年七月四日取得上開二紙支票（詳原審卷
        第一Ｏ三頁），其先後就何時取得二張之支票同一事項所為之陳述互有出入
        ，況告訴人甲○○就借予被告丙○○之資金來源，自本案偵查迄今，均未見
        告訴人加以說明，自難逕認被告丙○○確有於八十八年七月中旬持上開二張
        支票向告訴人甲○○借款之行為，從而被告丙○○辯稱：於九十一年七月七
        日在警察局，告訴人要伊在支票上背面背書時，疏未注意查證背書之支票是
        否確為伊調現之支票一節，顯非無據，當可採信，是尚難認被告丙○○有持
        廖啟誌或謝明宗之支票向甲○○調現，被告二人所涉此部分詐欺犯行，尚屬
        無從證明。
    ７、再告訴人甲○○指稱：本案五張支票均為被告丙○○所開立一節，已為被告
        丙○○所否認，且被告乙○○一再堅稱：伊為發票人之三張支票均是伊親自
        開立等語，經本院核對被告乙○○書寫字跡發現，被告乙○○於寫「倪」字
        中「兒」的第一劃、「雲」的第一劃及「秀」的第一劃均會先停頓寫一小「
        直一」或「橫一」，核與被告乙○○為發票人之本案三張支票中「參」之「
        大」部分、「拾」之「手」部分、「萬」之「廾」部分「元」之「一」部分
        「正」之「一」部分亦均有先停頓寫一小「直一」之書寫特徵相符，堪認乙○○為發票人部分之支票確為乙○○所親自書寫無誤，從而告訴人指述五張
        支票均為被告丙○○所簽發一詞，即屬無據，附此敘明。
    ８、按被告乙○○與甲○○於被告丙○○借款時既不相識，於被告丙○○向甲○○借款時，亦不在場，則被告乙○○並無向甲○○為任何施用詐術之行為甚
        明，至於被告丙○○雖有持乙○○所簽發之三張支票向甲○○調現，但被告
        丙○○一在堅稱僅調得二十萬元，而告訴人甲○○就借予被告丙○○六十三
        萬元資金來源，一直無法交待，是尚難認告訴人甲○○確有陷於錯誤交付六
        十三萬元財物之事。
五、綜上所述，原審以被告丙○○及乙○○於借款之初及交付支票之際既無不法所有
    之意圖，而被告丙○○向告訴人甲○○調借款項，既係告訴人甲○○本於私人情
    誼而為，被告丙○○並無何施用詐術情事，其所為尚與詐欺罪之構成要件有間，
    而認被告丙○○事後縱遲未能如期清償本件債務，亦難認其先前之借款行為係行
    使詐術，至被告丙○○事後未依約清償，或一再拖延清償期限，僅係借款後債務
    不履行之民事糾葛，與其於借款之初是否即有詐欺之犯行無涉，債權人若有未獲
    清償之情形，本應另循民事訴訟程序救濟，尚難僅以告訴人甲○○之指訴，遽令
    被告丙○○及乙○○負詐欺之罪責，而諭知無罪，其認事用法，並無不當，公訴
    人以被告丙○○無法提出開立醫療公司證據及五張支票均為被告丙○○簽發為由
    提起上訴，顯屬無據，為無理由，應予駁回。
據上論斷，應依刑事訴訟法第三百六十八條判決如主文。
本案經檢察官賴俊雄到庭執行職務。
中      華      民      國     九十二     年      五      月    三十    日
                              臺灣高等法院刑事第十八庭
                                  審判長法  官  吳      敦
                                        法  官  吳  明  峰
                                        法  官  劉  慧  芬
右正本證明與原本無異。
不得上訴。
                                        書記官  鎖  瑞  嶺
中      華      民      國    九十二    年      五      月     三十     日


司法院資訊處製作；財團法人民間司法改革基金會備份。
